【裁判字號】    98,訴,1530
【裁判日期】    990108
【裁判案由】    偽造文書等
【裁判全文】
臺灣高雄地方法院刑事判決              98年度訴字第1530號
公  訴  人  臺灣高雄地方法院檢察署檢察官
被      告  甲○○
上列被告因偽造文書等案件，經檢察官提起公訴（98年度偵字第
27495 號），本院判決如下：
    主  文
甲○○共同犯行使偽造公文書罪，處有期徒刑壹年拾月，如附表
所示之物均沒收。
    事  實
一、甲○○與尹向榮（綽號「小吳」）、鄭少銘（綽號「白豬」
    ）、熊海生（綽號「阿賓」）、何東翰（綽號「阿弟」）、
    大陸地區綽號「阿米」（起訴書贅載「阿海」）之不詳姓名
    成年男子（尹向榮、鄭少銘、熊海生、何東翰、「阿米」及
    前開不詳成年女子，均由檢察官另行偵查中），共同意圖為
    自己不法所有，基於詐欺取財、行使偽造公文書、特種文書
    及僭行公務員職權之犯意聯絡，於民國98年9 月3 日中午12
    時許，先由「阿米」在大陸地區撥打電話予丙○○○，冒充
    「臺灣臺北地方法院檢察署張紹彬檢察官」，訛稱丙○○○
    於萬泰商業銀行之帳戶遭盜用須分案調查，並要求丙○○○
    將該帳戶內之存款新臺幣（下同）155 萬元領出，交由其所
    指派之「陳志成書記官」監管云云。致丙○○○信以為真，
    而陷於錯誤，依指示提領上開款項，於同日中午12時40分許
    ，前往指定地點臺北市○○區○○街「江寧公園」內付款。
    該「阿米」即以電話指示尹向榮派人收款，並將事先偽造之
    「臺灣省臺北地檢署陳志成書記官服務證」特種文書、「臺
    灣臺北地方法院檢察署中華民國98年偵字第0198613 號偵查
    卷宗卷面」公文書及空白之「金融監控管理中心聲明字號：
    001056號個人資料外洩授權止付申請書」各1 張，傳真至指
    定之便利商店，由尹向榮收取後，在上開偽造之服務證上貼
    上甲○○之照片，並以其事先偽刻之「臺灣省臺北地檢署」
    公印，分別在上開偽造之服務證、卷宗卷面及申請書，蓋上
    偽造之「臺灣省臺北地檢署」公印文各1 枚，全數交予甲○
    ○，再與甲○○、鄭少銘、熊海生、何東翰同乘車號不詳之
    車輛前往「江寧公園」，由鄭少銘、何東翰二人下車把風，
    尹向榮、熊海生在車上監看及接應，甲○○下車向丙○○○
    出示前述偽造之服務證，並交付前開偽造之偵查卷宗卷面及
    個人資料外洩授權止付申請書以取信丙○○○，而行使上開
    偽造之特種文書及公文書，足生損害於臺灣臺北地方法院檢
    察署及張紹彬檢察官，甲○○即藉此冒充「陳志成書記官」
    向丙○○○收取155 萬元現金，而僭行公務員職務。嗣因警
    前已對另案被告鄭少銘等人實施通訊監察，獲悉相關監察內
    容而循線查獲，並扣得甲○○所有供犯罪所用之門號000000
    0000號易付卡空殼1 張、通訊錄（手寫電話簿）1 紙，及其
    就上開詐騙所得中所分得之24萬2 千元現金（原分得29萬元
    ，花用剩餘24萬2 千元）。
二、案經高雄縣政府警察局移送臺灣高雄地方法院檢察署檢察官
    偵查起訴。
    理  由
一、本件被告甲○○所犯均為死刑、無期徒刑、最輕本刑為3 年
    以上有期徒刑以外之罪，其於準備程序進行中，就被訴事實
    為有罪之陳述，經本院告知簡式審判程序之旨，並聽取當事
    人之意見後，合議庭認宜進行簡式審判程序，爰依刑事訴訟
    法第273 條之1 第1 項規定，裁定由受命法官獨任進行簡式
    審判程序，合先敘明。
二、前揭事實，已據被告於警詢、偵查及本院審理中，始終自白
    不諱（見臺灣高雄地方法院檢察署98年度偵字第27495 號卷
    〈下稱偵卷〉第9 、10-18 、107 、118-120 、125-126 、
    154-156 、172 頁、本院98年度訴字第1530號卷〈下稱本院
    卷〉第10、29、74頁），且經證人即被害人丙○○○於警詢
    、偵查中指訴歷歷（見偵卷第204-207 、209-210 頁），復
    據證人即另案被告尹向榮於警詢及偵查中（見偵卷第143 -
    145 、174-176 頁）、證人即另案被告鄭少銘於偵查中（見
    偵卷第132-133 頁），分別證述明確，互核相符。並有被害
    人丙○○○提出之偽造「臺灣臺北地方法院檢察署中華民國
    98年偵字第0198613 號偵查卷宗卷面」、「金融監控管理中
    心聲明字號：001056號個人資料外洩授權止付申請書」影本
    各1 紙（見偵卷第208 、208 之1 頁）、臺北市政府警察局
    中山分局建國派出所受理刑事案件報案三聯單影本1 份（見
    偵卷第205 之1 頁）、被告指認共犯尹向榮、鄭少銘、熊海
    生、何東翰等人照片（見偵卷第14、159-164 頁）、本院98
    年度聲監字第1575號、98年度聲監續字第2497號通訊監察書
    各1 份、通訊監察譯文4 份（見偵卷第46-47 、51-52 、62
    、65、71-74 、77-79 、80-83 頁）、扣案物品照片影本2
    幀（見偵卷第42頁）在卷可稽，復有門號0000000000號易付
    卡空殼1 張、通訊錄（手寫電話簿）1 紙、現金24萬2 千元
    扣案為憑（見偵卷第34-37 、177 、177 之1 頁）。且經警
    在被害人所提出上開偽造之「臺灣臺北地方法院檢察署中華
    民國98年偵字第0198613 號偵查卷宗卷面」、「金融監控管
    理中心聲明字號：001056號個人資料外洩授權止付申請書」
    上採集指紋，送請鑑驗比對結果，其中1 枚指紋與檔存甲○
    ○指紋卡之食指指紋相符等情，有內政部警政署刑事警察局
    98年10月16日刑紋字第0980 141681 號指紋鑑驗書影本1 份
    在卷可參（見偵卷第54-56 頁）。被告自白既有前開卷證可
    佐，足認應與事實相符，自堪採為論科依據。本件事證明確
    ，被告犯行已堪認定，應予依法論科。
三、按刑法上之「公文書」係指公務員職務上製作之文書；「特
    種文書」則指護照、旅券、免許證、特許證及關於品行、能
    力服務或其他相類之證書、介紹書而言，刑法第10條第3 項
    、第212 條分別定有明文。又刑法上偽造文書罪，係著重於
    保護公共信用之法益，即使該偽造文書所載名義制作人實無
    其人，而社會上一般人仍有誤信其為真正文書之危險，仍難
    阻卻犯罪之成立（最高法院54年度臺上字第1404號判例意旨
    參照）。本件被告甲○○所屬詐騙集團成員「阿米」等人所
    偽造之「臺灣省臺北地檢署陳志成書記官服務證」特種文書
    、「臺灣臺北地方法院檢察署中華民國98年偵字第0198613
    號偵查卷宗卷面」公文書，其上均蓋用偽造之「臺灣省臺北
    地檢署」公印文，而以「臺灣省臺北地檢署」之名義製作，
    雖實際上並無「臺灣省臺北地檢署」名稱之機關，然上開偽
    造之公印、特種文書及公文書，顯有使社會上一般人誤信其
    為臺灣臺北地方法院檢察署（一般簡稱臺北地檢署）之真正
    公印、特種文書及公文書，揆諸前開說明，自屬刑法上所稱
    偽造之公印、特種文書及公文書。至於偽造之空白「金融監
    控管理中心聲明字號：001056號個人資料外洩授權止付申請
    書」雖蓋有上開偽造之公印文，惟依其內容係供被害人填寫
    之申請書性質，尚非公文書。又刑法上所謂共同實施，並不
    以參與全部犯罪行為為必要，其分擔實施一部分行為者，仍
    屬共同正犯（最高法院46年度臺上字第1304號判例參照）。
    本件被告甲○○雖僅提供相片供偽造書記官之服務證及參與
    收取詐騙所得，而未參與偽造公印、特種文書及公文書，亦
    未實施以電話向被害人行騙等行為，惟依上開關於共同正犯
    之說明，仍應就全部之犯行負共同正犯之責任。
四、核被告所為，係犯刑法第158 條之僭行公務員職權、第216
    條、第211 條、第212 條之行使偽造公文書及特種文書、第
    339 條第1 項之詐欺取財罪。偽造公印及偽造公印文均為偽
    造公文書及特種文書之部分行為；偽造公文書及特種文書之
    低度行為，復為行使偽造特種文書或公文書之高度行為所吸
    收，均不另論罪。被告就上開犯行，與另案被告尹向榮、鄭
    少銘、熊海生、何東翰及大陸地區綽號「阿米」之不詳姓名
    成年男子之間，有犯意聯絡及行為分擔，應論以共同正犯。
    被告以一行為觸犯僭行公務員職權、行使偽造公文書、特種
    文書及詐欺取財等罪名，為想像競合犯，依刑法第55條之規
    定，從一重之行使偽造公文書罪處斷。檢察官就被告所犯之
    僭行公務員職權罪部分，於起訴書「所犯法條」欄內雖漏未
    記載該法條，惟起訴事實已明載被告係假冒「陳志成書記官
    」名義向被害人實施詐欺行為，則被告僭行公務員職權部分
    已在檢察官起訴範圍之內，本院自應併予審理。又被告雖係
    於98年9 月11日警詢中主動自白本件犯行（見偵卷第16-19
    頁），惟經本院依職權傳喚證人即負責該次警詢之員警乙○
    ○到庭證稱：伊等前於調查另件詐欺案件時，自98年8 月28
    日起至同年10月23日止，對於該案之犯罪嫌疑人周建華實施
    通訊監察，並由所獲取之監察內容中，已得悉甲○○於98年
    9 月3 日詐騙被害人155 萬元後，未將贓款繳回詐騙集團，
    反而跑到高雄縣橋頭鄉之「香堤汽車旅館」與他人朋分，將
    贓款「黑吃黑」等情。伊等隨即調閱「香堤汽車旅館」監視
    錄影畫面及出入車輛登記資料，發現甲○○及其承租車輛之
    車牌，再向租車公司調取租車登記資料，查得甲○○之姓名
    年藉等資料。伊所稱發現甲○○涉有本件詐欺罪嫌之通訊監
    察譯文內容，係指如偵卷第71至74頁及第78至81頁所示內容
    ，此部分之譯文內容，係在伊等緝獲甲○○前即已製作完成
    ，於甲○○自白本件犯行之前，伊等早已發覺甲○○於98年
    9 月3 日詐騙被害人155 萬元，並查悉甲○○之身分，只差
    被害人之姓名尚未知悉，經甲○○供出犯案之詳細時間、地
    點及被害人之特徵，查詢比對報案資料，才找到被害人丙○
    ○○等語（見本院卷第62-65 頁），並有上開通訊監察書、
    通訊監察譯文，及「香堤汽車旅館」監視錄影翻拍照片2 幀
    在卷可查（見偵卷第39、41、74-74 、78-81 頁、本院卷第
    77-81 頁）。足見員警於被告於警詢中主動自白本件犯行前
    ，已由另案通訊監察譯文、香堤汽車旅館監視錄影畫面、出
    入車輛登記資料、租車登記資料等資訊，發覺被告犯有本件
    詐取被害人丙○○○155 萬元之犯行，被告遲於98年9 月11
    日警詢中始主動自白本件犯行，已不合自首之要件，自難邀
    減刑之寬典。
五、爰審酌被告正值年輕，身心健全，不思循正當途徑賺取財物
    ，竟參與詐騙集團，以行使偽造之檢察機關服務證及公文書
    ，冒充書記官而僭行公務員職權之方式，詐取被害人丙○○
    ○高達155 萬元之鉅款，致使被害人受有鉅額之損害，嚴重
    破壞檢察機關及其公文書之公信力，犯罪所生之危害重大；
    衡以被告前無犯罪科刑紀錄，有臺灣高等法院被告前案紀錄
    表1 份在卷可稽（見本院卷第82頁），素行尚可，且於警詢
    、偵查及本院審理時，始終坦認犯行，犯罪後態度非劣，於
    本件犯罪中之角色分擔係擔任詐騙集團之收款工作，尚非居
    於主要領導或支配之地位，事後分得其中29萬元，犯罪情節
    相對較輕，及其智識程度高中肄業、無業、家庭經濟狀況勉
    持（見偵卷第6 頁受詢問人基本資料表）等一切情狀，量處
    如主文所示之刑，以資儆懲。如附表編號1 所示未扣案之偽
    造「臺灣省臺北地檢署」公印1 枚，並無證據足證業已滅失
    ，應依刑法第219 條之規定，不問屬於犯人與否，宣告沒收
    之。如附表編號3 、4 所示未扣案之偽造「臺灣臺北地方法
    院檢察署中華民國98年偵字第0198613 號偵查卷宗卷面」、
    偽造之「金融監控管理中心聲明字號：001056號個人資料外
    洩授權止付申請書」，均經被告交付予被害人丙○○○收執
    ，已非屬被告或共犯所有，不另宣告沒收，惟上開文書上所
    蓋用之偽造「臺灣省臺北地檢署」公印文各1 枚，仍應依刑
    法第219 條之規定，不問屬於被告與否，均宣告沒收。如附
    表編號2 所示未扣案之偽造「臺灣省臺北地檢署陳志成書記
    官服務證」1 張（含其上偽造之「臺灣省臺北地檢署」公印
    文1 枚）、編號5 所示扣案之門號0000000000號易付卡空殼
    1 張及未扣案之該門號易付卡1 張、編號6 所示扣案之通訊
    錄（手寫電話簿）1 紙，均屬被告所有供本件犯罪所用之物
    ，業據被告與證人尹向榮供明在卷（見偵卷第10、143 頁、
    本院卷第66頁），各該未扣案之物又無證據足證確已滅失，
    均應依刑法第38條第1 項第2 款之規定宣告沒收，該偽造之
    服務證既經整張宣告沒收，其上偽造之「臺灣省臺北地檢署
    」公印文1 枚即毋庸重複宣告沒收。至於扣案之現金24萬2
    千元，係被告分得詐取被害人丙○○○155 萬元贓款經花用
    所剩餘款，被害人對該筆款項有請求返還之權利，不得宣告
    沒收；其他扣案之臺灣高鐵車票4 張、「MUSIC 」廠牌行動
    電話1 支、郵局存簿1 本，尚無證據足證與本案有關，均不
    予宣告沒收，附此敘明。
據上論斷，應依刑事訴訟法第273 條之1 第1 項、第299 條第1
項前段，刑法第28條、第158 條第1 項、第216 條、第211 條、
第212 條、第339 條第1 項、第55條、第38條第1 項第2 款、第
219 條，刑法施行法第1 條之1 ，判決如主文。
本案經檢察官鄧怡君到庭執行職務。
中    華    民    國    99    年    1     月    8     日
                  刑事第十六庭  法  官  林柏壽
以上正本係照原本作成。
如不服本判決應於收受判決後10日內向本院提出上訴書狀，並應
敘述具體理由。其未敘述上訴理由者，應於上訴期間屆滿後20日
內向本院補提理由書（均須按他造當事人之人數附繕本）「切勿
逕送上級法院」。
中    華    民    國    99    年    1     月    8     日
                                書記官  洪嘉慧
附錄本案論罪科刑法條：
刑法第158 條第1 項
冒充公務員而行使其職權者，處3 年以下有期徒刑、拘役或5 百
元以下罰金。
刑法第211 條
偽造、變造公文書，足以生損害於公眾或他人者，處1 年以上7
年以下有期徒刑。
刑法第212 條
偽造、變造護照、旅券、免許證、特許證及關於品行、能力服務
或其他相類之證書、介紹書，足以生損害於公眾或他人者，處1
年以下有期徒刑、拘役或3 百元以下罰金。
刑法第216 條
行使第210 條至第215 條之文書者，依偽造、變造文書或登載不
實事項或使登載不實事項之規定處斷。
刑法第339 條第1 項
意圖為自己或第三人不法之所有，以詐術使人將本人或第三人之
物交付者，處5 年以下有期徒刑、拘役或科或併科1 千元以下罰
金。
附表（沒收物品）：
┌──┬────────────┬───────────┐
│編號│應沒收之物品名稱及數量  │     備        註     │
├──┼────────────┼───────────┤
│ 1  │未扣案之偽造「臺灣省臺北│雖未扣案惟屬共犯尹向榮│
│    │地檢署」公印1 枚        │所有且無證據證明已滅失│
├──┼────────────┼───────────┤
│ 2  │未扣案之偽造「臺灣省臺北│偽造之服務證整張沒收，│
│    │地檢署陳志成書記官服務證│不另重複沒收其上偽造之│
│    │」1 張（含其上偽造之公印│公印文。              │
│    │文）                    │                      │
├──┼────────────┼───────────┤
│ 3  │未扣案之偽造「臺灣臺北地│偽造之卷面因被告甲○○│
│    │方法院檢察署中華民國98年│交付被害人丙○○○，已│
│    │偵字第0198613 號偵查卷宗│非被告所有。僅沒收卷面│
│    │卷面」上蓋用之偽造「臺灣│上所蓋用偽造之「臺灣省│
│    │省臺北地檢署」公印文1 枚│臺北地檢署」公印文1 枚│
├──┼────────────┼───────────┤
│ 4  │未扣案之偽造「金融監控管│偽造之申請書因被告林韋│
│    │理中心聲明字號：001056號│良交付被害人丙○○○，│
│    │個人資料外洩授權止付申請│已非被告所有。僅沒收申│
│    │書」上蓋用之偽造「臺灣省│請書上所蓋用偽造之「臺│
│    │臺北地檢署」公印文1 枚。│灣省臺北地檢署」公印文│
│    │                        │1 枚。                │
├──┼────────────┼───────────┤
│ 5  │扣案之門號0000000000號易│共犯尹向榮交付被告林韋│
│    │付卡空殼1 張（含未扣案之│良使用屬被告所有供本件│
│    │該門號易付卡1 張）      │犯罪所用之工作手機SIM │
│    │                        │卡（易付卡）。        │
├──┼────────────┼───────────┤
│ 6  │扣案之通訊錄（手寫電話簿│被告甲○○所有供其於本│
│    │）1 紙                  │件犯罪時與其他共犯聯絡│
│    │                        │之用。                │
└──┴────────────┴───────────┘

司法院資訊處製作；財團法人民間司法改革基金會備份。
